臺灣高等法院刑事裁定
110年度毒抗字第1354號
抗  告  人
即  被  告   張偉民  民國00年0月0日生




上列抗告人因違反毒品危害防制條例案件，不服臺灣臺北地方法
院110年度毒聲字第842號，中華民國110年9月6日裁定（聲請案
號：臺灣臺北地方檢察署109年度毒偵字第2421號、110年度聲觀
字第740號），提起抗告，本院裁定如下：   
    主  文
原裁定撤銷，發回臺灣臺北地方法院。
    理  由
一、原裁定意旨略以：抗告人即被告（下稱被告）張偉民基於施
    用第二級毒品甲氧基甲基安非他命(檢察官聲請意旨載為PMM
    A，惟此毒品品項異動已更名為MMA）之犯意，於民國109年7
    月17日上午11時許，在其臺北市○○區○○路0段00號3樓之5室
    先前住處內，施用含有甲氧基甲基安非他命成分之咖啡包1
    次，嗣因其任職美髮店之店長多次聯繫均無音訊，恐其受有
    何生命危害而報警，經警於同日下午1時5分許進入前開處所
    ，見被告呼吸困難、全身痙攣，旋通知救護人員將其送往臺
    北市立萬芳醫院急救，並於屋內採證時扣得含甲氧基甲基安
    非他命毒品成分之咖啡包殘渣袋1包，始悉上情。被告雖否
    認知悉所飲用之咖啡包內含有第二級毒品甲氧基甲基安非他
    命成分，然其為警查扣之毒品咖啡包殘渣袋經乙醇沖洗，檢
    出甲氧基甲基安非他命之成分，及其為警查獲當日依法採集
    之尿液經送驗結果，確呈第二級毒品甲氧基甲基安非他命及
    4-甲氧基安非他命陽性反應，被告確有施用第二級毒品甲氧
    基甲基安非他命成分之毒品咖啡包無訛。又被告未曾因施用
    毒品案件經法院裁定送觀察、勒戒，檢察官聲請裁定被告送
    勒戒處所執行觀察、勒戒，核無不合，應予准許等語。
二、抗告意旨略以：檢察官所訂之110年8月17日庭期未依法通知
    被告之辯護人林承毅律師，有重大瑕疵；其後書記官欲聯絡
    被告而撥打之門號，係被告已遭扣押之手機門號，自無法聯
    繫被告，被告並非故意不到庭；被告目前已有正當工作，若
    不許戒癮治療將使生計陷入困難等語。
三、按犯毒品危害防制條例第10條之罪者，檢察官應聲請法院裁
    定，令被告入勒戒處所觀察、勒戒，其期間不得逾2月，毒
    品危害防制條例第20條第1項定有明文。又毒品危害防制條
    例第24條第1項之規定對於「初犯」及「3年後再犯」毒癮治
    療方式，採行「觀察、勒戒」與「緩起訴之戒癮治療」並行
    之雙軌模式。前者係以監禁式治療為特色，目的在求短時間
    內隔絕施用毒品者之毒品來源，務使其專心戒除毒癮；後者
    則係以社區醫療處遇替代監禁式治療，使尚未嚴重成癮或衷
    心戒毒之施用毒品者得以繼續其正常家庭與社會生活，避免
    其等因尋求戒癮治療而失去親情支持或被迫中斷學業、工作
    。而立法者既賦予檢察官選擇上述雙軌制度之權限，則檢察
    官之職權行使，法院原則上應予尊重。惟此一裁量權之行使
    ，並非毫無節制，在裁量決定過程中，除不得逾越法定之裁
    量範圍（裁量逾越），並應符合法規授權之目的（裁量濫用
    ），且不得有消極不行使裁量權（裁量怠惰）之情事，亦即
    須為「合義務性裁量」，在禁止恣意之前提下，俾求符合平
    等對待原則，並實踐個案正義。是即便司法原則上應尊重檢
    察官行使職權之裁量結果，但絕非該裁量形成之程序不受任
    何司法審查，法院仍得審視程序上有無重大明顯瑕疵，方符
    合雙軌制當初賦予檢察官法定職權，裁量選用初犯施用毒品
    罪者最適合之處遇方式之原始目的與立法意旨。再按刑事訴
    訟法第31條關於強制辯護規定，適用對象包括具有原住民身
    分之被告或犯罪嫌疑人，適用範圍從審判階段深化至偵查階
    段，同條文第5項規定：「被告或犯罪嫌疑人……具原住民身
    分者，於偵查中未經選任辯護人，檢察官、司法警察官或司
    法警察應通知依法設立之法律扶助機構指派律師到場為其辯
    護。……」其旨在考量偵查階段，被告處於資訊不對等之弱勢
    地位，尤其原住民因傳統文化、習俗、經濟、教育等因素，
    接觸法律資訊不易，針對訴追之防禦能力更為弱勢，乃從偵
    查程序使其得由國家主動給與辯護人為協助，此倚賴權尤甚
    於一般之選任辯護，更應受保障，並藉由程序之遵守確保裁
    判之公正，同時展現原住民族基本法開宗明義對於原住民基
    本權利之制度性保障。刑事被告受法律扶助辯護之實質內涵
    ，乃在於保護被告之利益，藉由辯護人之專業以充實被告防
    禦權，彌補被告與檢察官間法律知識之落差，適度調節國家
    機關與被告間法律地位的不平等問題，以確保三權分立下公
    平法院正當法律程序之具體實現。倘有違反，即係不當剝奪
    被告之強制辯護依賴權，構成侵害憲法第16條揭示人民訴訟
    權之核心內容，不利被告之訴訟防禦甚鉅，而非適法（最高
    法院107年度台上字第3084號、107年度台上字第880號判決
    意旨參照)。　
四、經查：
  ㈠被告因持有及施用毒品遭警移送臺灣臺北地方檢察署（下稱
    臺北地檢署）偵辦，扣案被告所有之毒品咖啡包殘渣袋經乙
    醇沖洗，檢出甲氧基甲基安非他命（MMA）之成分，而其為
    警查獲當日下午3時15分許依法採集之尿液第一次送驗，經
    以氣相層析質譜儀（GC/MS）確認檢驗結果呈第三級毒品4-
    甲基甲基卡西酮（Mephedrone、4-methylmethcathinone）
    陽性反應，第二級毒品安非他命、甲基安非他命則為陰性反
    應，有交通部民用航空局航空醫務中心109年8月3日航藥鑑
    字第0000000號毒品鑑定書、勘察採證同意書、臺北市政府
    警察局偵辦毒品案件尿液檢體（編號：121868）委驗單、台
    灣尖端先進生技醫藥股份有限公司109年8月7日濫用藥物檢
    驗報告可參（見毒偵字第2421號卷第31、101、103、105、1
    06、109頁）。經檢察官於109年9月9日、109年10月7日二次
    傳喚被告及其選任辯護人到庭訊問，被告承認持有第二級毒
    品，惟否認施用第二級毒品，檢察官即指揮臺北市政府警察
    局文山第一分局再次將被告之尿液檢體送請法務部調查局鑑
    定，檢驗結果呈第二級毒品甲氧基甲基安非他命（MMA）及4
    -甲氧基安非他命（PMA）陽性反應，有偵訊筆錄、法務部調
    查局110年2月25日調科壹字第11003119120號鑑定書可稽（
    見毒偵字第2421號卷第115、125、151、153頁）。嗣檢察官
    訂於110年8月17日上午10時15分開庭，並於辦案進行單上備
    註：「若欲戒治治療，請帶個人最近2吋照片2張、國民身分
    證及健保卡正反面影本各1份到庭」，書記官即對被告於109
    年10月7日到庭陳報之臺北市木柵路2段地址及戶籍地址寄送
    開庭傳票，嗣於110年8月17日為寄存送達，產生合法送達被
    告之效力，有110年7月28日臺北地檢署檢察官辦案進行單、
    送達證書可稽（見毒偵字第2421號卷第173、175、177頁）
    ，該次訊問期日被告未事前請假亦未到庭，固難認有正當理
    由。然被告因具原住民身分，其於109年7月22日委任林承毅
    律師為辯護人，有財團法人法律扶助基金會專用委任狀可稽
    （見毒偵字第2421號卷第117頁），且卷內未見有解除委任
    之陳報狀，檢察官漏未通知辯護人於110年8月17日出庭，已
    難認適法。又於該次庭期隔日（8月18日），檢察官指示書
    記官「請電話詢問被告，何以未來開庭，本件涉及施用第二
    級毒品罪，並非僅單純持有二級毒品，若到庭，始給予緩起
    訴處分，若不到，則將聲請觀察勒戒，是否願到庭接受緩起
    訴」，書記官則於檢察官辦案進行單記載「因被告00000000
    00門號為空號，故無法聯絡被告」等情，有110年8月18日臺
    北地檢署檢察官辦案進行單為憑（見毒偵字第2421號卷第18
    1頁）。依該辦案進行單之記載，因被告之尿液檢出第二級
    毒品成分，檢察官顯有意以被告遵期到庭與否及到庭後陳述
    內容作為裁量決定「為戒癮治療之緩起訴處分」或「聲請觀
    察、勒戒」之重要依據，自須確保對被告為合法有效之通知
    以保障被告之權益，依卷內資料，被告曾於109年9月9日開
    庭時經檢察官詢問而陳明手機門號為0000000000（見毒偵字
    第2421號卷第116頁），然書記官卻誤撥打被告已遭扣押之
    前述0000000000門號而疏未撥打被告陳明之手機門號，被告
    自無法接聽電話知悉上開事項內容以決定是否到庭，其通知
    程序亦有瑕疵。
  ㈡本案被告第一次之驗尿報告並無第二級毒品反應，則就第二
    次驗尿結果呈第二級毒品陽性反應一節，檢察官應訊明該施
    用第二級毒品之犯罪事實及被告接受戒癮治療之意願，以確
    保程序之周全，檢察官卻漏未傳喚被告之辯護人於110年8月
    17日到庭，使其得對嗣後被告尿液檢體驗出第二級毒品陽性
    反應一節為被告表示意見，爭取戒癮治療處分之機會，以充
    實被告防禦權（此於被告未到庭時尤見實益），該次傳喚已
    有程序上之瑕疵。又檢察官既有令被告為「附命完成戒癮治
    療之緩起訴處分」之考量，卻漏未通知辯護人到庭陳述意見
    ，亦未見承辦書記官確以電話與被告取得聯繫而被告仍不遵
    期到庭陳述意見、或被告於通話中向承辦書記官表明其無接
    受戒癮治療之意願、甚或被告故意拒絕接聽電話等相關證據
    ，則能否逕憑書記官誤撥打被告遭扣案之門號致無法聯絡被
    告，即率認被告並無接受戒癮治療之意願或不適合戒癮治療
    ，非無疑義。再查被告前未曾因施用毒品，經法院裁定送觀
    察、勒戒，有本院被告前案紀錄表可參，觀之卷內資料及檢
    察官聲請書，亦未有檢察官認為被告不適合採取附命完成戒
    癮治療之緩起訴處分的相關事證。檢察官漏未通知辯護人到
    庭為被告辯護及表示意見，無異剝奪被告受辯護人輔助之辯
    護倚賴權，及侵害辯護人之辯護權、在場權，書記官以電話
    聯繫被告之程序亦有瑕疵，對被告之程序保障實有欠缺，又
    難認被告有何不適合接受戒癮治療之相關事證，則檢察官嗣
    逕向法院聲請裁定觀察、勒戒，其裁量決定從形式上觀察，
    難謂無裁量瑕疵之違誤。　
五、檢察官於109年9月9日、109年10月7日傳喚被告及其選任辯
    護人到庭時，被告之尿液尚未驗出第二級毒品反應，故檢察
    官於該二期日均僅就被告持有第二級毒品之犯罪事實訊問被
    告，並告知可能依刑事訴訟法第253條之2第1項第4款規定，
    於被告支付新臺幣1萬元予公庫後，對被告為緩起訴處分，
    而未曾敘及可能依同條項第6款對被告為命接受戒癮治療之
    緩起訴處分（見毒偵字第2421號卷第115至116頁、第125至1
    28頁）。嗣被告之尿液再送驗並驗出第二級毒品陽性反應後
    ，被告並未於110年8月17日之期日到庭，檢察官亦漏未通知
    辯護人到場就被告施用第二級毒品之犯罪事實進行辯護及表
    示意見。原審裁定疏未詳查，竟謂：檢察官於偵查中已給予
    被告為附命戒癮治療緩起訴之機會，並經被告同意在案云云
    ，顯有誤認。　　
六、綜上所述，原審認檢察官已依卷內資料綜合判斷而為本案聲
    請，遽以裁准檢察官之聲請，非無再予研求之餘地。抗告意
    旨執此指摘原裁定不當，尚非全無理由，為保障被告權益及
    兼顧其審級利益，應由本院將原裁定撤銷，發回原審法院詳
    為調查審認後，另為適當之裁定。
據上論斷，應依刑事訴訟法第413條前段，裁定如主文。
中　　華　　民　　國　　110 　年　　10　　月　　29　　日

                  刑事第一庭    審判長法　官  周煙平 
                                      法　官  連育群 
                                      法　官  林庚棟 
以上正本證明與原本無異。
不得再抗告。
                                      書記官  陳漢朝
中　　華　　民　　國　　110 　年　 　10 　月　　29   日